【裁判字號】    98,聲,2080
【裁判日期】    980915
【裁判案由】    聲請停止羈押
【裁判全文】
臺灣臺北地方法院刑事裁定             98年度聲字第2080號
聲  請  人
即  被  告  乙○○
                      （現在臺灣臺北看守所羈押中）
指定辯護人  本院公設辯護人丙○○、甲○○
上列聲請人即被告因貪污等案件，經最高法院檢察署特別偵查組
檢察官提起公訴（97年度特偵字第3 、12、13、14、15、17、18
、19、22、23、24、25號），暨追加起訴（98年度特偵字第 3號
），聲請停止羈押，本院裁定如下：
    主  文
聲請駁回。
    理  由
一、聲請意旨略以：
（一）按被告及得為其輔佐人之人或辯護人，得隨時具保，向法
      院聲請停止羈押，刑事訴訟法第110 條第1 項定有明文。
      本案縱認被告有刑事訴訟法第101條第1項第3款重罪羈押
      之事由，惟無非予羈押，顯難進行追訴、審判或執行之羈
      押必要性，臚列如下：
    1.被告乙○○無逃亡之虞：
      被告為卸任總統，屬知名人士，且依法由國家安全局派員
      跟隨24小時保護，有看管行蹤之實，被告除在國內設有戶
      籍外，被告家屬雖有部分自臺北移居高雄，亦均始終住居
      於國內，且被告家人一舉一動均為國內外電子、平面媒體
      、人民群眾關注之焦點，更遑論被告本人之行蹤，被告既
      無逃亡之事實，亦無逃亡可能。況被告為卸任國家元首，
      依現行卸任總統副總統禮遇條例第2 條第1 項第5 款、第
      2 項之規定，享有安全護衛8 至10人之禮遇，必要時得加
      派之，該事務由國家安全局提供，亦即依法由國家安全局
      派遣屬公務員之安全護衛全天候跟隨被告，被告當無逃亡
      之可能。如法院認為國安人員非屬法院配屬之司法警察，
      則可依司法協助方式加派司法警察跟監通報法院以達監控
      目的。且被告願將其護照繳交法院應無出國之舉。
    2.無事實足認為被告有偽變造、湮滅證據或勾串共犯、證人
      之虞：
      本案迄今已言詞辯論終結，相關卷證資料均為法院保存查
      扣，被告自無偽造、變造、湮滅相關卷證之可能及必要。
      本案所有證人均於98年7 月10日之前全部交互詰問完畢，
      現本案已辯論終結，且與證人、其他共同被告已無勾串之
      可能及必要，依目前訴訟上及被告之情況無事實足認為被
      告有偽造、變造、湮滅證據或勾串證人之虞。
    3.至於被告家人尚有新臺幣5 億7 千萬元或珠寶未經查扣部
      分，均非本件起訴範圍。且據被告之子公開於媒體表示前
      開款項遭查扣凍結，嗣因我國與瑞士無司法互助致行政程
      序障礙而遲延匯回台灣，但現已加速趕辦匯款回台事宜云
      云；故難依上開理由遽認被告有出國享受優渥生活之企圖
      。
   4. 被告否認全部犯行：
      被告否認全部犯嫌，不能依其他共同被告對本案犯行有不
      爭執或是有認罪的表示即遽認被告涉嫌重大，蓋因上開共
      同被告僅係對自己涉案的部分表示不爭執或認罪，但不能
      認為被告即為該犯行之共同被告，仍應詳酌被告是否確實
      構成共同正犯之犯行。
（二）有無羈押的必要性
    1.依司法院大法官會議釋字第392 號解釋理由書明白表示：
      羈押之將人自家庭、社會、職業生活中隔離，「拘禁」於
      看守所、長期拘束其行動，此人身自由之喪失，非特予其
      心理上造成嚴重打擊，對其名譽、信用─人格權之影響亦
      甚重大，係干預人身自由最大之強制處分，自僅能以之為
      「保全程序之最後手段」，允宜慎重從事，其非確已具備
      法定條件且認有必要者，當不可率然為之。故羈押被告為
      保全程序之最後手段，且須具備羈押之必要性。而查本件
      聲請人之現狀是否符合刑事訴訟法第101 條第1 項各款情
      形？有無羈押之必要？均待詳酌。
    2.又按「執行羈押有無繼續之必要，仍許由法官斟酌訴訟進
      行程度及其他一切情事而為認定」最高法院46年度台抗字
      第6 號判例可參。是縱被告符合刑事訴訟法第101 條第1
      項各款事由，仍須就案件訴訟進行之程度，具體審酌案件
      情節及客觀情事以之判斷其必要性是否仍然存續，而隨著
      訴訟之進行已言詞辯論終結，實難認非予羈押被告，仍有
      「顯難進行審判」情事，且非不得以其他有效但干預權利
      較輕微之其他處分替代，而有繼續羈押被告必要。
    3.依刑事訴訟法第108 條對延押之規定（每次兩個月）及修
      正草案（以每次一個月為限）之立法理由，均謂需依被告
      目前訴訟進行之狀態審慎審酌有無繼續羈押之必要性，而
      對貴院98年7 月13日之延押裁定及高院98年7 月21日98年
      抗字第715 、716 號之裁定，均以被告於一年多以前趕辦
      護照認有逃亡之虞，被告於97年5 月總統卸任前依釋字第
      627 號解釋行使職權造成妨礙訴訟云云，均係以被告一年
      多以前之行為，推論被告必依此種模式繼續妨礙訴訟而有
      羈押之必要，然上開論點實待商榷，應由「無罪推定原則
      」、「公平審判」、「兩造武器平等」之理念，詳酌現階
      段被告是否仍有羈押之必要，以避免危害被告司法基本人
      權。
    4.當以其他處分替代羈押：
      較之本案同樣被訴最輕本刑5 年以上有期徒刑之罪共同被
      告或免保釋放或具保免押，尚難單因被告係卸任總統即認
      不得以具保等其他處分替代羈押之處分。故縱認有保全之
      必要，亦請依比例原則，裁以其他干預被告權利較為輕微
      之強制處分如具保、限制住居、限制出境等，並依刑事訴
      訟法第101 條之2 、第116 條之2 、第117 條之1 命被告
      遵守相當注意事項而達保全程序之目的。
      從而，本案原羈押之原因已變更，且無羈押之必要，請依
      法當庭釋放被告，或定相當之金額命具保，或命被告遵守
      相當注意事項，以彰司法公正公平，維護基本人權之旨等
      語。
二、按被告及得為其輔佐人之人或辯護人，得隨時具保，向法院
    聲請停止羈押，刑事訴訟法第110 條第1 項定有明文。而聲
    請停止羈押，除有同法第114 條各款所列情形之一不得駁回
    者外，其准許與否，該管法院有自由裁量之權（最高法院91
    年度臺抗字第456 號裁定意旨、46年臺抗字第21號判例意旨
    參照）。又所謂停止羈押，乃指羈押原因仍在，但無羈押之
    必要，而以具保、責付或限制住居為其替代手段，亦即羈押
    裁定之效力仍然存續，僅其執行予以停止。
三、本院查：
（一）臺灣高等法院於97年12月27日，以97年度抗字第1369號裁
      定，撤銷本院前於97年12月18日所為對被告限制住居、出
      境、出海之裁定，發回本院，回復同月12日本院未為處分
      之送審狀態後，業經本院於同月29日、30日訊問被告，被
      告雖否認檢察官所起訴之犯罪，然本院認為依卷證所示，
      已足認定被告涉犯貪污治罪條例第4 條第1項第1款公務員
      侵占公有財物、第5 條第1項第2款公務員利用職務上之機
      會詐取財物、刑法第134條、第216條、第210條、第214條
      、第217 條公務員假借職務上之權力、機會行使偽造私文
      書、變造私文書、使公務員登載不實文書（國務機要費部
      分）、貪污治罪條例第5 條第1項第3款公務員對於職務上
      行為收受賄賂（龍潭購地案部分）、修正前洗錢防制法第
      9 條第1項、洗錢防制法第11條第1項洗錢（洗錢部分）等
      罪嫌，且犯罪嫌疑重大，核有刑事訴訟法第101條第1項第
      1 款、第2款、第3款規定之事由，並審酌被告為卸任總統
      ，言行影響社會深遠，本案係涉及被告至親家人及其親信
      部屬之犯罪，涉犯之犯罪罪責嚴重，被告為求自保，前即
      一再攻擊、阻礙司法，所圖無非為掩蓋其涉案重嫌，此觀
      被告之前於本院95年度矚重訴字第4 號案件審理中，即不
      顧在任總統之高度及尊崇，將內容顯非國家機密之本院95
      年度矚重訴字第4 號案件部分卷證，核定為國家機密之絕
      對機密（嗣經現任總統註銷在案），且要求本院返還卷證
      予被告，企圖以總統之職干擾、延滯訴訟之進行，並掩飾
      犯罪，足認若非羈押被告，顯難進行後續之審判或將來之
      執行，尤以被告有湮滅、變造證據、勾串共犯或證人之虞
      ，顯然無法以具保或限制住居之方式取代羈押之執行，兼
      衡人權保障及公益目的之考量，認客觀上仍具羈押被告之
      必要，而於同月30日，對被告為羈押之裁定。惟衡量被告
      如在押，自由已受法律相當限制，當時在臺北看守所中亦
      無本案其他被告或證人在押之情，認被告於看守所監控下
      ，肆無忌憚滅證、串供之可能性相對降低，斟酌檢察官之
      意見後，並未禁止被告接見通信。被告旋對本院前揭羈押
      裁定提起抗告，復經臺灣高等法院於98年1月7日，以98年
      度抗字第7 號裁定認：按犯罪嫌疑重大係指法院在決定羈
      押與否之時，以公訴人現時提出之證據具有表面可信之程
      度為已足，此係應否羈押被告之前提。本件被告經檢察官
      起訴之罪嫌，核與起訴書證據清單所示之各項證據相符，
      堪認被告犯罪嫌疑重大。且依檢察官起訴之事實，被告及
      家人共同將犯罪不法所得，以洗錢之方式，交叉轉匯至國
      外，以被告之妻舅吳景茂夫婦、妻吳淑珍、子陳致中、媳
      黃睿靚等至親名義開設之帳戶藏匿，總金額高達新臺幣（
      下同）十餘億元，迄尚有5億7千餘萬元之鉅款仍未查扣，
      難謂被告無逃亡海外之動機及疑慮。又依共同被告馬永成
      於檢察官偵查中之供稱（見97年度特偵字第19號卷第78頁
      ）及先後於被告住所搜索扣得之文件（見臺灣高等法院97
      年度抗字第1369號卷第83頁至第101 頁），顯示國防部、
      法務部調查局洗錢防制中心、集保公司內部均有尚未曝光
      之人員，協助傳真與偵查內容相關之公文、資料，或洩漏
      檢察官欲查證之事項予被告。被告前曾指示共同被告林德
      訓、陳鎮慧篡改國務機要費使用情形資料；且經法務部調
      查局長葉盛茂將於公務上所獲知被告之子陳致中、媳黃睿
      靚海外洗錢曝光情報洩漏於被告後，被告旋將原留存荷蘭
      銀行新加坡分行帳戶內之美金191萬8473．44元，分4筆匯
      入證人吳澧培提供之帳戶內，並隨之結清銷戶；又指使被
      告吳景茂、陳俊英會同證人杜麗萍等人，將原藏匿於國泰
      世華銀行總行保管室之7億4千餘萬元之現金鉅款搬移他藏
      ，檢察官雖追回其中1億7千餘萬元查扣，然尚有至少5億7
      千萬元鉅款流向不明，有待追查。衡諸被告於獲悉洗錢情
      事遭查覺後，隨即設法湮滅事證之行為，得見被告對於曝
      光之贓款，有積極變造、湮滅證據之情事。而被告所涉犯
      之前揭罪嫌，乃法定本刑分別係無期徒刑或最輕本刑10年
      、7年以上有期徒刑之重罪，核與刑事訴訟法第101條第1
      項第3 款規定事由相符。復審認本件客觀上仍具羈押被告
      之必要，並指明被告抗告原意旨所述其餘各節，或須在爾
      後本案實體審理程序中另為釐清；細究其內容尚不足影響
      被告應予羈押之認定，而裁定駁回抗告確定，嗣後多次聲
      請停止羈押、撤銷羈押，均經本院裁定駁回，被告提起抗
      告後，亦均經臺灣高等法院駁回抗告。後因被告羈押期間
      將屆，經本院於98年2月26日、5月7日、7月10日分別訊問
      被告後，認原羈押原因及必要性既均未改變，被告羈押原
      因仍繼續存在，且有羈押之必要，而裁定被告分別自98年
      3月26日、5月26日、7月26日起各延長羈押2月，被告均不
      服提起抗告，臺灣高等法院亦分別裁定駁回被告之抗告，
      有臺灣高等法院98年度抗字第7號、98年度抗字第170號、
      98年度抗字第203號、98年度抗字第204號、98年度抗字第
      463 號、98年度抗字第464號、98年度抗字第715號、98年
      度抗字第716號裁定在卷可稽。
（二）被告被訴貪污等案件，經本院於98年9 月11日宣判，認定
      被告公務員侵占公有財物、詐領財物、對於職務上行為收
      受賄賂、洗錢等罪，事證明確，應執行無期徒刑，褫奪公
      權終身，核其羈押原因仍然存在；又因本件屬得上訴第二
      、三審之案件，日後審判及執行程序均尚未完成，仍有保
      全被告日後審理及執行之而予以羈押必要。
（三）被告其餘主張均不可採
   1、被告雖以5 億7 千萬元或珠寶等未經查扣部分，非本件起
      訴範圍，且係遭瑞士司法當局查扣並非不願匯回，否認得
      據為認定有逃亡之虞之「事實」云云；然5 億7 千萬元為
      何遲不匯回國內，其真實原因為何，並無確切證據證明，
      況且，依據被告家人即被告陳致中、黃睿靚於98年1 月21
      日之刑事陳述狀，業已表明尚有高達6 億元價值之貴重珠
      寶，惟依據本院歷次函詢最高法院檢察署特別偵查組之函
      覆內容，被告乙○○及家人始終未將攸關被告家族之貴重
      珠寶或名錶等動產下落交代清楚，亦未如數查扣，被告及
      家族尚可掌握而可資動用之鉅資財富，迄未能確切釐清。
      被告刻意忽略其家人此等海內外資產得為被告逃亡所需資
      力之供給，便於逃亡得以在海外生存，自屬衡量有無逃亡
      之虞應行審酌之客觀事實，被告前開主張，顯不可採。
   2、被告之護照並非依法應扣押之物，業經本院當庭發還。縱
      然向本院繳交，亦與被告逃亡與否無涉。且被告於卸任後
      ，在檢察官就本案尚未正式傳喚、發出限制出境通知加以
      調查前，已趕辦護照，無非為出國、停留國外逃避刑事追
      訴、審判、執行，更足證明被告不宜停止羈押，否則實無
      從保全後續審理及執行程序。且被告自前案起訴後迄後案
      審理中，一再干擾本院審判之手段，均經本院於歷次延長
      羈押裁定中指明，不再贅述，是被告所稱以其1年多前之
      作為推論其仍有逃亡之虞云云，顯然罔顧被告前開諸多作
      為之目的及連貫性，亦不足取。
   3、卸任總統之安全維護係依卸任總統副總統禮遇條例規定為
      之，國家安全局特種勤務實施辦法第4 條定有明文。亦即
      ，國家提供卸任總統安全維護，乃基於禮遇及保護卸任總
      統之目的，絕非監管卸任總統之行動而設，故卸任總統之
      隨扈護衛實無強制其行動力之法定權限，亦不負監管卸任
      總統行蹤，甚至通報司法機關之責。是以，國家安全局提
      供隨扈護衛，乃係卸任總統之權利，而隨扈護衛之配置原
      則上不得違反被告之自由意志，對被告之行為，只有建議
      或進而規劃以保障被告安全之權限，此可從被告曾於97年
      7月24日、同年8月15日至最高法院檢察署特別偵查組應訊
      ，然該2日國家安全局特種勤務中心所提出之重要工作日
      報表及警衛路線表，均無該行程之記載（見臺灣高等法院
      97 年度抗字第1369號卷第27頁至第44頁），可見一斑。
      被告徒以其為卸任總統，依法由國家安全局派員跟隨24小
      時保護，有看管行蹤之實，主張無逃亡之虞，實有誤會可
      指。至空言請求增派司法警察跟監云云，於法無據，自非
      得易以停止羈押之手段。而縱使有司法人員全面監控，亦
      有擺脫監控之可能，已如前析，被告以前開事由據為無逃
      亡之虞，殊不足信。
   4、另羈押之目的係立法者在擔保刑事案件之審判及執行之進
      行，羈押之審認，並非替代被告犯行實質審理之程序，被
      告徒以無干之「無罪推定原則」、「公平審判」、「兩造
      武器平等」之用語云云，模糊羈押之本旨及制度意涵，殊
      不足採。
   5、另依被告所提之各項聲請事由，並無刑事訴訟法第114條
      各款所列，包括：所犯最重本刑為3年以下有期徒刑、拘
      役或專科罰金之罪者；懷胎5月以上或生產後2月未滿者；
      現罹疾病，非保外治療顯難痊癒等必要停止羈押要件存在
      。且被告迄今並未釋明尚有何疾病存在，自無前揭規定之
      適用。
四、綜上所述，被告羈押原因、羈押之必要性仍然存在，經核亦
    無刑事訴訟法第114 條各款所定必要停止羈押之事項存在，
    聲請人聲請停止羈押被告，顯無理由，應予駁回。
五、據上論結，應依刑事訴訟法第220條，裁定如主文。
中    華    民    國    98    年    9     月    15    日
                  刑事第十六庭  審判長法  官    蔡守訓
                                      法  官    吳定亞
                                      法  官    徐千惠
上正本證明與原本無異。
如不服本裁定，應於裁定送達後5日內向本院提出抗告狀。
                                      書記官    高心羽
中    華    民    國    98    年    9     月    15    日


司法院資訊處製作；財團法人民間司法改革基金會備份。
